【裁判字號】    98,上易,922
【裁判日期】    990111
【裁判案由】    妨害兵役
【裁判全文】
臺灣高等法院高雄分院刑事判決         98年度上易字第922號
上  訴  人  臺灣高雄地方法院檢察署檢察官
被      告  甲○○
上列上訴人因被告妨害兵役案件，不服臺灣高雄地方法院98年度
易字第870號中華民國98年10月21日第一審判決（聲請簡易判決
處刑案號：臺灣高雄地方法院檢察署97年度偵字第34100號），
提起上訴，本院判決如下：
    主  文
上訴駁回。
    理  由
一、聲請簡易判決處刑意旨略以：被告甲○○係高雄市後備指揮
    部列管之後備軍人，設籍在高雄市○○區○○街67號8樓之2
    ，明知後備軍人接獲國家召集令時應準時報到參加教育召集
    ，竟意圖避免召集處理，未在上開戶籍地居住，亦未依規定
    申報遷出，致使高雄市後備指揮部所發指定應於民國（下同
    ）97年7月16日前往海軍陸戰隊學校南勝利營區報到之教育
    召集令無法送達，因認被告涉犯妨害兵役治罪條例第10條第
    3 項、第1項第3款罪嫌等語。
二、證據能力之審查：
  (一)按被告以外之人於審判外之陳述，雖不符刑事訴訟法第159
    條之1至之4等4條之規定，而經當事人於審判程序同意作為
    證據，法院審酌該言詞陳述或書面陳述作成時之情況，認為
    適當者，亦得為證據；又當事人、代理人或辯護人於法院調
    查證據時，知有刑事訴訟法第159條第1項不得為證據之情形
    ，而未於言詞辯論終結前聲明異議者，視為有前項之同意，
    同法第159條之5定有明文。
  (二)本判決下列所引用之供述及非供述傳聞證據部分，檢察官、
    被告於本院行準備程序時，對於上開證據之證據能力均未加
    爭執，嗣於本院審理程序，調查上開證據，加予提示並告以
    要旨時，分別請檢察官、被告表示意見，其等均未於言詞辯
    論終結前聲明異議，本院審酌上開證據作成時之情況，認均
    與本件待證事實具有關聯性，且查無證據足以證明供述證據
    部分，陳述人有受不法取供或違反其自由意志而陳述，非供
    述證據部分，亦無遭變造或偽造之情事，顯見上開證據之證
    明力非明顯過低，衡酌上述各證據，作為本案之證據亦屬適
    當，自均得為證據，而有證據能力。
三、按犯罪事實應依證據認定，無證據不得認定犯罪事實；不能
    證明被告犯罪者，應諭知無罪之判決，刑事訴訟法第154 條
    第2 項、第301 條第1 項分別定有明文。又事實之認定，應
    憑證據，如未能發現相當證據，或證據不足以證明，自不能
    以推測或擬制之方法，為裁判基礎；且認定不利於被告之事
    實須依積極證據，苟積極證據不足為不利於被告事實之認定
    時，即應為有利於被告之認定；另認定犯罪事實所憑之證據
    ，雖不以直接證據為限，間接證據亦包括在內，然而無論直
    接證據或間接證據，其為訴訟上之證明，須於通常一般之人
    均不致有所懷疑，而得確信其為真實之程度者，始得據為有
    罪之認定，倘其證明尚未達到此一程度，而有合理之懷疑存
    在而無從使事實審法院得有罪之確信時，即應由法院為諭知
    被告無罪之判決（最高法院40年台上字第86號、30年台上字
    第816號、76年台上字第4986號判例意旨參照）。另依刑事
    訴訟法第161 條第1 項規定「檢察官就被告犯罪事實，應負
    舉證責任，並指出證明之方法。」，因此，檢察官對於起訴
    之犯罪事實，應負提出證據及說服之實質舉證責任。倘其所
    提出之證據，不足為被告有罪之積極證明，或其指出證明之
    方法，無從說服法院以形成被告有罪之心證，基於無罪推定
    之原則，自應為被告無罪判決之諭知（最高法院92年台上字
    第128 號判例意旨參照）。
四、本件公訴人認被告甲○○涉犯上揭妨害兵役罪嫌，係以卷附
    之召集令交付通知單、召集令交付情形紀錄表、送達通知照
    片、高雄市後備指揮部列管後備軍人參加召集未按戶籍地居
    住亦未申報戶籍遷移調查表及法務部戶役政連結作業系統查
    詢單1 紙等為其主要憑據。訊據被告甲○○堅詞否認有何上
    開妨害兵役之犯行，辯稱：伊自94年間起，因家庭經濟困難
    ，必須出外工作賺錢，所以一直都在外面工作，工作的地方
    都是工寮等臨時居所，所以沒有將戶籍遷移，又因其父親欠
    債太多，怕被追債而外出工作，沒有住在戶籍地即高雄市○
    ○區○○街67號8 樓之2 ，97年7 月間，伊亦係在台中作水
    電，所以未收到教育召集通知書，伊沒有規避兵役召集處理
    之故意及不法意圖等語。
五、經查：
  (一)被告甲○○係高雄市後備司令部列管之後備軍人，原設籍於
    高雄市○○區○○街67號8樓之2，嗣因遷出上開居住處所，
    致使高雄市後備司令部分別於97年7月1日、4日、5日、14日
    所發，指定應於97年7月16日前往海軍陸戰隊學校南勝利營
    區報到之大業941101號第0023號教育召集令無法送達等情，
    有高雄市後備指揮部妨害兵役案件移送報告書、高雄市後備
    司令部列管後備軍人參加召集未按戶籍地居住亦未申報戶籍
    遷移調查表、召集令交付通知單、法務部戶役政連結作業系
    統查詢單各1份及被告上開原戶籍地張貼召集令交付通知單
    之照片1張附卷可稽，且為被告所不否認，是被告遷出上開
    戶籍地後，未依規定申報，致使前開召集令無法送達之事實
    ，堪以認定。
  (二)惟查，妨害兵役治罪條例於91年6 月26日修正後，其中第10
    條第1 項之規定，就本罪加入行為人之主觀要件，即「意圖
    避免召集處理」之犯罪構成要件，亦即行為人主觀上必須「
    意圖避免召集處理」，且居住處所遷移，無故不依規定申報
    ，致使召集令無法送達，始犯前開之罪，倘行為人並無避免
    召集處理之意圖，即不得遽以該罪相繩（最高法院92年台非
    字第404 號判決參照）。該法所以規定行為人之主觀要件，
    立法者係考量人民遷移住居所之原因不一，並非均係基於逃
    避兵役召集之故，倘因單純遷移住居所未申報，導致召集令
    無法送達而未前往報到，因此觸犯法律，有犯罪前科，將使
    人民輕易入罪，故立法者審酌民情，有意將此部分除罪化，
    而將行為人之主觀要件予以明定。又按刑法之故意，係指認
    識犯罪之構成事實，且進而決定為其行為之意思，而決定行
    為之意思，皆有一定之遠因，即「動機」，通常動機與犯罪
    之成立無關，或以之為科刑時應予審酌之事項，或為減刑之
    要件，或為加重之要件，但於特殊之犯罪，若以之為主觀不
    法構成要件之構成要素者，如刑法分則中規定以「意圖」為
    成立要件之罪，法律既明定為犯罪構成要件，則動機已成為
    犯罪內容之一部，不得再視為一般之動機，故目的犯（意圖
    犯）在主觀上除須具備犯罪故意之構成要件外，尚須具備法
    定之不法意圖，否則其犯罪即無以成立（最高法院93年台上
    字第4798號判決意旨參照）。上開妨害兵役罪，既已加入行
    為人「意圖避免教育召集」之主觀犯罪構成要件，則並非行
    為人明知居住處所遷移有申報義務，即可逕認其係以避免召
    集為不申報之積極目的，故尚難僅以行為人住所遷移未申報
    ，即推認其主觀上有避免召集之意圖，仍應由檢察官對於行
    為人是否具有「意圖避免召集處理」之主觀犯意，指出證明
    之方法（臺灣高等法院暨所屬法院93年度法律座談會第15號
    提案審查意見及審查結果均同此旨）。
  (三)本件被告遷移住所未申報之行為，主觀上究有無避免召集處
    理之意圖，而符合妨害兵役治罪條例第10條第3 項、第1 項
    第3 款之罪之主觀構成要件？查後備軍人遷移居住處所未依
    規定申報之原因及目的，不一而足，諸如避債、避仇、至外
    地工作或生性疏懶等情，均有可能，並非僅止於「意圖避免
    召集處理」一端，固本件自不得僅以被告明知或應知有此申
    報義務而未依規定申報，即遽予推認其遷移住所係以避免召
    集處理為積極目的，而認定其主觀上有避免召集處理之意圖
    。況教育召集屬於短期召集，而一般人非有特殊因素，通常
    不致僅為避免為期僅數日之教育召集，即故意遷離居住處所
    ，且甘冒刑事責任不依規定申報。再佐以我國社會現況，實
    際上並未居住於戶籍地之情形非少，如僅因被告具有後備軍
    人之身分，遽認其未據實遷移戶籍，必係出於避免召集處理
    之意圖，顯有悖於一般生活經驗及論理法則。本件被告遷移
    住所未實際居住於戶籍地，已據其辯稱因家庭經濟因素，必
    須長期至外地工作賺錢維持家計，而工作地點又遠在台中等
    地，因而無法居住於戶籍地，非為避免教育召集之目的而遷
    移住所等語，被告所辯既與一般日常生活中至外地（如外縣
    市）工作幾週或數月或幾年，無法當日往返，而居住於工作
    地之常情相符，另被告所辯因其家人負債，而外出工作並暫
    居他處，致無人在戶籍地收取兵役召集通知乙節，亦為日常
    生活中所可能發生之事。準此，被告主張伊未居住於戶籍地
    ，係因長期在外地工作而居住於工作處所，並無避免兵役召
    集處理之主觀不法意圖等語，自非無稽。揆諸首揭說明，本
    件自不得僅以被告住所遷移未申報，即推認其主觀上有避免
    兵役召集處理之意圖甚明。
  (四)綜上所述，檢察官所提出之證據，尚未達於通常一般之人均
    不致有所懷疑，而得確信其為真實之程度，不足為被告有罪
    之積極證明，其指出證明之方法，無從說服法院以形成被告
    有罪之心證，本院復查無其他積極證據足資證明被告確有前
    開妨害兵役治罪條例之犯行，基於罪疑唯輕及無罪推定之原
    則，自應為被告無罪判決之諭知。
六、原審以不能證明被告犯妨害兵役治罪條例之罪名，因而為被
    告無罪之諭知，核無違誤。公訴人上訴意旨，以妨害兵役治
    罪條例第10條第3 項「以意圖避免召集論」，係法律擬制之
    規定，無庸舉證，上開規定並經司法院大法官會議釋字第51
    7 號解釋確認合憲，本案被告之行為符合上開擬制之規定，
    被告有避免召集之意圖，另被告明知自己為後備軍人，因工
    作未居住戶籍地，也無家人居住該址，且戶籍地住所已賣出
    ，被告無任何困難情形下，竟自94年起至97年止，均不依規
    定申報，足徵其有逃避兵役之主觀意圖，又97年10月10日被
    告所申請之銀行信用卡，帳單地址為上開戶籍地，足見被告
    生活上之帳單仍寄送上開戶籍地，顯具其有意圖為逃避召集
    處理之不確定故意，並認原判決之見解，將致後備軍人皆得
    以拒不申報戶籍遷出、入而逃避召集，並得以免受處罰，使
    國家之後備軍人召集必無法實施云云，指摘原判決不當。惟
    公訴人並未具體舉證證明被告有何「意圖避免召集處理」之
    主觀犯罪構成要件事實，僅以被告遷出戶籍地未申報之事實
    ，逕認被告有避免召集處理之不法意圖，核屬推斷與臆測，
    已詳如前述，此部分之上訴意旨，非有理由。至於後備軍人
    因遷出戶籍地未申報致未接受教育召集者，依規定仍需補行
    教育召集，各該後備軍人並未因此而獲得免除其應負之責任
    ，原審判決之見解，顯然不足以影響國家後備軍人召集之制
    度，公訴人此部分之指摘，亦非有理由，應予駁回。
據上論斷，應依刑事訴訟法第368條，判決如主文。
本案經檢察官郭振昌到庭執行職務。
中    華    民    國    99    年    1     月    11    日
                刑事第五庭    審判長法  官  曾永宗
                                    法  官  任森銓
                                    法  官  鍾宗霖
以上正本證明與原本無異。
不得上訴。
中    華    民    國    99    年    1     月    11    日
                                    書記官  邱麗莉

司法院資訊處製作；財團法人民間司法改革基金會備份。
